【裁判字號】    94,重上,361
【裁判日期】    950808
【裁判案由】    債務不履行損害賠償
【裁判全文】
臺灣高等法院民事判決                 94年度重上字第361號
上  訴  人  三商電腦股份有限公司
法定代理人  丁○○
訴訟代理人  洪堯欽律師
            李奇穎律師
被上訴人    中國信託商業銀行股份有限公司
法定代理人  戊○○
訴訟代理人  聶齊桓律師
複代理人    嚴嘉雯律師
上列當事人間請求債務不履行損害賠償事件，上訴人對於中華民
國94年6月29日臺灣臺北地方法院93年度重訴字第875號第一審判
決提起上訴，本院於95年8月1日言詞辯論終結，判決如下：
    主  文
上訴駁回。
第二審訴訟費用由上訴人負擔。
    事實及理由
一、被上訴人起訴主張：訴外人達致通商股份有限公司（下稱達
    致公司）與上訴人於民國92年11月27日訂立買賣合約書，約
    定由上訴人向達致公司購買桌上型電腦一批共3,525台（下
    稱系爭貨物），價金新台幣（下同）68,676,694元，月結60
    天付款。上訴人並於92年12月1日驗收貨物，出具「出貨驗
    收單」予達致公司，以示承認其所受領之物。被上訴人於92
    年12月4日與達致公司訂立「應收帳款債權承購合約書」（
    下稱承購合約書），被上訴人並依承購合約書前言之約定，
    出具「應收帳款債權承購同意書」（下稱承購同意書）經達
    致公司承諾，達致公司則依前開合約書第2條第1項之約定，
    填交「應收帳款讓與明細申請書／同意書」予被上訴人，且
    於統一發票上用印註明「本發票債權已轉讓與中國信託商業
    銀行」，達致公司並於同日以存證信函對上訴人為債權讓與
    通知，是達致公司對上訴人68, 676,694元之應收帳款債權
    已讓與被上訴人。因上訴人結帳日為每月25日，而前開發票
    之日期為92年11月29日，即應於12月25日結帳，依上訴人與
    達致公司約定之付款條件為月結60日即自結帳日加計60 日
    ，是上訴人應於93年2月27日付款而迄未給付，應自次日即
    28日起負給付遲延責任，被上訴人自得本於買賣價金給付請
    求權，請求上訴人給付68,676,694元及自民國93年2月28 日
    起至清償日止按年息5%計算之利息。依承購合約書第2條第3
    項約定，「出貨驗收單」係被上訴人付款予達致公司之停止
    條件。本件被上訴人撥款予達致公司前，曾以電話向上訴人
    查證是否已經其驗收系爭貨物無誤，倘上訴人未核實驗收，
    自不應為此表示證實驗收無誤，上訴人甚而出具「出貨驗收
    單」予達致公司以承認其已受領系爭貨物，供達致公司持向
    被上訴人請款，致被上訴人受有款項撥付之損害。被上訴人
    亦得本於民法第184條第1項前、後段、同法第188條第1項前
    段、公司法第23條第2項之規定，請求上訴人負擔侵權行為
    之損害賠償。並聲明：駁回上訴。
二、上訴人辯稱：被上訴人與達致公司之承購合約書之約定均屬
    被上訴人與達致公司關於雙方風險承擔之分配，並未明確約
    定就何筆確定債權為讓與之標的。且依據承購同意書所載之
    交易條件係達致公司對被上訴人之擔保確認事項，並未經上
    訴人承諾或確認，對其自無任何拘束力可言。況上訴人與達
    致公司間並無7千萬元之貨款交易存在，係由達致公司提供
    發票或帳款債權為擔保而取得被上訴人之融資，且依被上訴
    人與達致公司間之承購合約書第4條及第6條之約定，被上訴
    人早已預見並承擔所有第三人無給付義務之風險，此與被上
    訴人自行主張之債權承購或轉讓法律關係，顯有不符。又達
    致公司依買賣合約書第3條約定應於合約簽定後15日內交貨
    ，但達致公司迄今未交付系爭貨物，上訴人業依民法第255
    條或第256條之規定，發函解除兩造所簽訂之契約，被上訴
    人無從由達致公司處受讓對上訴人之貨款債權。上訴人與達
    致公司之買賣合約書第2條約定，達致公司負有先為給付之
    義務，達致公司迄今未依約定先行交付貨物，上訴人得主張
    同時履行抗辯而拒絕被上訴人主張之買賣價金請求權。另達
    致公司與訴外人激態科技股份有限公司（下稱激態公司）為
    獲取不法利益，竟串謀共同施詐術，使上訴人陷於錯誤，與
    渠等訂立買賣合約，上訴人於93年3月發現上開情事後，除
    隨即向檢調單位告發外，並依民法第92條規定，撤銷前開訂
    立買賣契約之意思表示，上訴人自得執此抗辯而拒絕被上訴
    人主張之買賣價金請求權。縱認上訴人不得撤銷被詐欺之意
    思表示，達致公司及激態公司就上開詐欺情事係共同侵權行
    為人，達致公司因此侵權行為而取得之債權，上訴人自得行
    使廢止請求權，為拒絕履行之抗辯等語。並聲明：(一)原判決
    廢棄。(二)駁回被上訴人在第一審之訴。
三、本件兩造不爭執事項：
  (一)上訴人於92年11月間接獲訴外人激態公司桌上型電腦3,525
    台之訂單，並與激態公司簽訂買賣合約書。上訴人復於同年
    月27日與訴外人達致公司簽訂買賣合約書，約定由上訴人向
    達致公司購買系爭貨物，價金68,676,694元，月結60天付款
    。上訴人於同年12月1日出具「出貨驗收單」予達致公司。
  (二)被上訴人於92年12月4日與訴外人達致公司簽立承購合約書
    ，並出具承購同意書經達致公司承諾，達致公司則填交「應
    收帳款讓與明細申請書／同意書」，轉讓對上訴人之債權金
    額6,86 7,694元，並於92年11月29日統一發票上用印註明「
    本發票債權已轉讓中國信託商業銀行」。
  (三)訴外人達致公司於92年12月4日存證信函對上訴人為債權讓
    與之通知。
  (四)上訴人於93年4月8日寄發通知函予達致公司，其中載明本次
    交易供應商採原貨寄倉方式為之，經業主激態公司通知，終
    端使用者查驗之結果為貨物有瑕疵而取消本件系爭交易。為
    此上訴人以存證信函要求達致公司提供貨物品名、序號及運
    送單據等以利查證是否有送貨予激態公司。上訴人復於同年
    月26日寄發存證信函予達致公司，表示依據民法第92條規定
    撤銷其受詐欺之意思表示，並表示達致公司未能於合約約定
    時間內完成交貨，而解除雙方買賣合約。
四、被上訴人主張：其於92年12月4日與訴外人達致公司訂立承
    購合約書，其已依約出具承購同意書經訴外人達致公司承諾
    ，達致公司則依約填交應收帳款讓與明細表予被上訴人，且
    於統一發票上用印註明「本發票債權已轉讓與中國信託商業
    銀行」，達致公司並於同日以存證信函對上訴人為債權讓與
    通知，是達致公司對上訴人68,676,694元之應收帳款債權已
    讓與被上訴人等語。上訴人辯稱：被上訴人與達致公司之承
    購合約書並未明確約定就何筆確定債權為讓與之標的，且依
    據承購同意書所載之交易條件係達致公司對被上訴人之擔保
    確認事項，並未經上訴人承諾或確認，對其自無任何拘束力
    可言。況上訴人與達致公司間並無7千萬元之貨款交易存在
    ，係由達致公司提供發票或帳款債權為擔保而取得被上訴人
    之融資，且被上訴人早已預見並承擔所有第三人無給付義務
    之風險，此與債權承購或轉讓法律關係顯有不符等語。經查
    ：
  (一)系爭承購合約書前言明文約定：「經乙方（即被上訴人）同
    意承購甲方（即達致公司）對其國內外特定相對人基於買賣
    契約、勞務契約或其他債權契約，而得向相對人請求於一定
    清償日給付一定金錢之債權；應收帳款債權之承購，以乙方
    出具應收款帳款債權承購同意書經甲方承諾時始成立」。（
    原審卷(一)，10頁）系爭承購合約書第2條規範應收帳款轉讓
    方式、第3條規範承購價金及費用之負擔等，事後達致公司
    已依約就上訴人與達致公司間之系爭貨款債權填具應收債權
    讓與明細申請書、承購同意書及提出統一發票（原審卷(一)，
    14 至16頁），踐行承購合約書第2條之應收帳款轉讓方式，
    達致公司於92年12月4日以存證信函對上訴人為債權讓與通
    知，被上訴人於93年4月1日以存證信函向上訴人催收系爭貨
    款事實（原審卷(二)，72至76頁），顯示被上訴人與達致公司
    就系爭債權已成立債權讓與契約，並依法對上訴人發生債權
    讓與效力。
  (二)上訴人主張：承購同意書中有融資額度、融資成數、融資年
    利率之文字，係隱藏借貸之法律關係，成立通謀虛偽之承購
    合約書，被上訴人給付達致公司之款項，實係「融資貸款」
    而非「買賣債權價金」等語。惟查被上訴人於與達致公司所
    訂立承購合約書第3條第2項雖有達致公司得請求預支部分價
    金並支付利息之約定（原審卷，10頁），然預支價款並支付
    相當利息之約定在金融實務上時有所見，故兩者之間法律關
    係仍須就彼此約定之契約為斷，並不單憑付息約款，遽謂為
    融資關係。且被上訴人與達致公司間縱有融資關係存在，亦
    無礙於被上訴人與達致公司間達成將系爭債權讓與之合意，
    不能據此認為被上訴人與達致公司間為通謀虛偽意思表示。
    上訴人主張應收帳款債權讓與係通謀虛偽意思表示云云，未
    能舉證已實其說，空言主張並無可採。再者，債權讓與係屬
    準物權行為具獨立性，於讓與契約發生效力時，債權即移轉
    於受讓人，其原因關係之存否，於既已成立生效之債權讓與
    契約並無影響。是以債權讓與為清償債務之方法，縱其債務
    不存在，亦僅生讓與人得否請求受讓人返還不當得利之問題
    ，要難謂其不生債權移轉之效力。因此，被上訴人主張其與
    達致公司間成立債權讓與契約，達致公司將上訴人與達致公
    司間之系爭貨款債權讓與被上訴人等語，為可採信。
五、上訴人主張：達致公司並未依約交貨，上訴人已依法解除買
    賣契約，並撤銷受詐欺之意思表示，故達致公司對其已無貨
    款請求權，其可援引同時履行抗辯及行使債權廢止請求權拒
    絕本件請求等語。被上訴人則主張上訴人已經收受貨物，應
    給付貨款等語。經查：
  (一)上訴人與達致公司所簽訂買賣合約書第8條約定：「本合約
    所述之標的物（本貨品及相關服務），應由本貨品之原始供
    應商直接向甲方（即上訴人）提供之，並由本貨品之原始供
    應商甲方負責交貨、瑕疵擔保及售後保固等相關責任。」該
    合約第5條關於產品保固及維護約定：「本貨品應由本貨品
    原始供應商對甲方負擔交貨及產品保固等相關責任。」（原
    審卷(一)，40頁）足見達致公司係收受上訴人訂單後再轉向上
    游公司訂貨，並無實際收貨或交貨。上訴人另以上開相同之
    買賣方式，以出賣人地位與激態公司簽約，約定由激態公司
    直接請求達致公司之上游廠商逕向激態公司為交付貨物，上
    訴人接受激態公司之訂單後，直接由達致公司之上游廠商將
    貨品交付予激態公司（原審卷(一)，35頁）。
  (二)上訴人與達致公司所簽訂買賣合約書第4條約定，上訴人於
    收到貨品後經指定收貨人清點貨品規格量與訂購單內容無誤
    而簽收後，即視同驗收完成（原審卷(一)，40頁）。因此，上
    訴人簽收貨物，除表明已收受貨品外，同時亦表明已驗收完
    成，事後自不得再主張未收受貨品。上訴人自承其曾出具「
    出貨驗收單」與達致公司，其雖辯稱：伊在出貨驗收單所蓋
    用者係為公司系統整合部之報價章，該出貨驗收單不具驗收
    效力等語。查上訴人於出貨驗收單之「客戶驗收回簽」欄上
    蓋章，該印章上雖有「報價章」字樣，但該出貨驗收單上係
    依據達致公司前所出具之專案報價單所載之單價、數量、未
    稅總價、稅額及含稅總價等各項次填具後，並載明「交貨日
    期」後，由上訴人驗收回簽，該單據上關於「出貨驗收單」
    等文字係以最大之字體記載（原審卷(一)，9頁），顯示上訴
    人已依上開約定簽收系爭貨物，並由上訴人於其上蓋用印章
    ，依上開約定，視同驗收完成。
  (三)上訴人於93年4月8日所寄發予達致公司表示取消系爭買賣之
    存證信函中，指出其得解除契約係因該次交易供應商採原貨
    寄倉方式為之，經業主（即激態公司）通知，終端使用者查
    驗之結果為貨物有瑕疵，有存證信函及所附之通知函附卷可
    參（原審卷(一)，67、68頁）。上訴人既以貨品有瑕疵為由向
    達致公司主張解除契約，即應認業主已收受系爭貨物。關於
    上訴人所主張系爭貨物瑕疵部分，前揭通知函記載非由激態
    公司發現，係由「終端使用者」查驗所得，可知激態公司買
    受系爭貨物後再行出售予他人。該通知函載明系爭交易係採
    用「原貨寄倉」方式，故關於貨物之占有依序為：達致公司
    之上游廠商、達致公司、上訴人、激態公司及終端使用者，
    接續經過占有改定之方式，完成系爭貨物之交付。
  (四)上訴人之經理張育菁雖到庭證稱：「我是業務部的專案經理
    ，12月初的時候蔡東峰打電話給我，蔡東峰只是問我有沒有
    和達致公司簽買賣合約，合約的金額多少？並沒有問我有沒
    有收到貨，我也沒有說已經驗收，至於債權轉讓，因我不是
    財務人員，我不可能知道，這批貨我們向達致買是要賣給激
    態。激態傳真給我一張簽收的驗收單，我沒有告訴蔡東峰已
    經驗收，蔡東峰沒有問我有沒有收到貨。驗收也不是我經手
    」、「我們沒有簽驗收單給達致，達致依據合約有開發票給
    我們」、「出貨驗收單沒有我本人的簽名。印章是報價章，
    我沒有蓋章」等語（本院卷，127至128頁）。被上訴人之經
    理蔡東峰則到庭證稱：「我當時是副理，我打電話給張育菁
    ，張育菁說有收到貨，有驗收」等語（本院卷，127頁）。
    達致公司離職員工丙○○亦到庭證稱：「我們和三商公司的
    張育菁本來就有交易，這次是三商公司主動找我們，我們向
    魔境公司買貨，三商公司要求直接交貨給客戶，客戶是誰我
    們不知道，三商公司主動出具驗收單給我們，我們再請款」
    、「張育菁簽驗收單蓋公司章，交給姚永峰」、「先來談的
    是乙○○，請我們與上訴人聯絡，上訴人要求我們報價、簽
    合約，再向魔境公司進貨，是上訴人公司的張育菁要求姚永
    峰向魔境公司進貨，姚永峰有告訴我這件事」、「我們以電
    話問張育菁出貨了沒有，我們向他們要出貨單，出貨單和驗
    收單是一起的，這一筆是我處理的還是姚永峰處理的我不記
    得了」等語（本院卷，159頁）達致公司離職員工姚永峰到
    庭證稱：「我報價給三商公司，傳真給三商公司的張育菁」
    、「（提示出貨驗收單）三商公司給我們的，應該是我們公
    司的出貨單，由客戶簽名回傳」（本院卷，226頁背面、227
    頁）。張育菁之證詞顯然與蔡東峰、丙○○之證詞不符，且
    其雖稱上訴人公司簽驗收單給達致等語，上訴人卻承認其出
    貨驗收單給達致公司，參以上訴人員工甲○○到庭證稱：「
    與達致公司的交易是我負責，是激態公司的乙○○介紹的，
    當時我是業務主管，激態公司的乙○○介紹這筆交易，告訴
    我們與達致公司的某人聯繫，我們公司的專案經理張育菁就
    與達致公司的姚永峰聯繫，貨的供應商都找好了」、「契約
    範本是激態公司所提供，和達致公司的聯繫都是張育菁以電
    話和傳真為之，出貨驗收單我沒有看過」等語（本院卷，
    228 頁），張育菁上開證詞並無可採。
  (五)証人即激態公司離職員工乙○○庭證稱：「驗收單是我開出
    去，激態公司的負責人的己○○」、「這筆買賣是己○○安
    排的，己○○是總經理，庚○○是魔境的董事長，激態的公
    司的董事長是吳文智，我是業務主任」等語。（本院卷，
    129 至130頁）己○○到庭證稱：如果就文件的流程上來看
    ，其認為是有送貨，上訴人出具出貨驗收單給激態公司，激
    態公司用印後交給上訴人，表示激態公司有收到買方的出貨
    驗收單才會蓋此單據，如果是採用外購之交易方式，貨物不
    會進公司，不會看到貨物等語（原審卷2，54、55頁）。上
    訴人員工甲○○到庭證稱：「激態公司無法付款，我們催款
    ，激態公司告訴我們這批貨有瑕疵、有不良品，客戶無法驗
    收，我們將這個訊息轉達給達致公司，希望立即處理；另外
    我們也要求激態公司將所有瑕疵、不良品的清單列出，激態
    公司沒有提出瑕疵品的清單，也沒有帶我們去看。我們轉達
    給達致公司，從來沒有看到貨」等語（本院卷，228頁背面
    至229 頁）。証人即魔鏡公司負責人庚○○到庭證稱：「沒
    有做桌上型電腦的買賣，鄭稚輝是激態的員工，希望我們做
    過水，沒有收取費用」」「（何謂「過水」？）從我這裡再
    開一張發票、訂單，貨直接送到激態公司，我再開發票給激
    態公司，貨不會進公司」、「達致公司有給我們錢」等語（
    本院卷，251頁背面至252頁）。證人己○○証稱：「（三商
    電過水有何利益？）賺差價」、「過水是為了雙方作業績，
    至於達致公司是否作業績，我不敢說」、「有交過貨。曾有
    幾百萬元交易，有交貨的情形」等語（本院卷，253頁）與
    上訴人公司有交易之聯強公司員工辛○○到庭證稱：聯強公
    司曾與上訴人達成沒有看到貨直接賣給下游廠商而賺差價之
    交易，並曾有收到錢，但有一次因為聯強沒有直接拿到上訴
    人的簽收單，無法確定交貨，上訴人表示沒有收到貨，只好
    退而求其次找上游廠商處理，和上訴人和解，後來其在報上
    看到好幾件都和上訴人、激態公司有關，所以合理懷疑可能
    三商公司內部有人謀不臧的情形，聯強如果有拿到三商公司
    的簽收單，就不會和解，而會告上訴人等語（本院卷，270
    頁背面至271頁）。上開證據顯示，上訴人公司曾與激態、
    達致、聯強等公司有與本件買賣相同之「過水」方式買賣，
    並曾因下游廠商收受貨物給付貨款而從中賺取差價，嗣後因
    激態公司未付款而產生糾紛，聯強公司因未取得上訴人公司
    之驗收單不得已而與上訴人和解不請求上訴人給付貨款，但
    本件上訴人已經交付驗收單與達致公司，激態公司亦告訴上
    訴人下游廠商已收受系爭貨品，僅主張該貨品有瑕疵，則上
    訴人主張：達致公司未交付貨物，上訴人得解除契約，並以
    此對抗被上訴人，被上訴人不得請求給付貨款云云，即無可
    採。
  (六)上訴人又主張：達致公司與激態公司為獲取不法利益，竟串
    謀共同施詐術，使上訴人陷於錯誤分別與渠等訂立買賣合約
    ，且上開詐欺情事，達致公司及激態公司係共同侵權行為人
    ，上訴人就達致公司因此侵權行為而取得之債權，其得依民
    法第92條規定，撤銷前開訂立買賣契約之意思表示，及行使
    廢止請求權為拒絕本件債務履行云云。惟上訴人未能就達致
    公司有詐欺及侵權行為之事實舉證以實其說，空言主張並無
    可採。
六、上訴人於92年12月1日出具「出貨驗收單」予達致公司而視
    同驗收完成，因上訴人結帳日為每月25日，上訴人與達致公
    司約定之付款條件為月結60日即自結帳日加計60日，是上訴
    人應於93年2月27日付款68,676,694元與達致公司，達致公
    司於92年12月4日與被上訴人簽立承購合約書而將該貨款讓
    與被上訴人，並於92年12月4日存證信函對上訴人為債權讓
    與之通知，則上訴人得依買賣關係及債權讓與關係請求上訴
    人給付系爭貨款及自93年2月27日起算之法定遲延利息。
七、被上訴人雖主張：其撥款予達致公司前，曾以電話向上訴人
    查證是否已經其驗收系爭貨物無誤，上訴人出具「出貨驗收
    單」予達致公司以承認其已受領系爭貨物，供達致公司持向
    被上訴人請款，致被上訴人受有款項撥付之損害，被上訴人
    得本於民法第184條第1項、同法第188條第1項前段、公司法
    第23條第2項之規定，請求上訴人負擔侵權行為之損害賠償
    等語。惟上訴人嗣後雖因其下游廠商激態公司拒絕付款而認
    為其無付款之義務，亦屬兩造嗣後之債務糾紛，不能據此即
    認為上訴人構成侵權行為或應負僱用人責任。被上訴人既未
    能舉證證明上訴人或其受僱人有何侵權行為，或上訴人之負
    責人對公司業務之執行有違反法令致被上訴人受損害情事，
    其依民法第184條第1項、同法第188條第1項前段、公司法第
    23 條第2項之規定請求上訴人賠償損害，即屬不能准許。
八、從而被上訴人本於買賣價金給付請求權，請求上訴人給付
    68,676, 694元及自93年2月28日起至清償日止按年息5％計
    算法定遲延利息，為有理由，應予准許。原審判命上訴人給
    付，並為假執行之宣告，核無違誤，上訴意旨求予廢棄，為
    無理由，應駁回其上訴。
九、本件事證已臻明確，依兩造其餘主張與舉證，無一一論列之
    必要，併此敘明。
十、據上論結，本件上訴為無理由，依民事訴訟法第449條第1項
    、第78條，判決如主文。
中    華    民    國    95    年    8     月    8    日
                  民事第五庭審判長法  官  林丁寶
                                  法  官  蔡芳齡
                                  法  官  高鳳仙
正本係照原本作成。
如不服本判決，應於收受送達後20日內向本院提出上訴書狀，其
未表明上訴理由者，應於提出上訴後20日內向本院補提理由書狀
（均須按他造當事人之人數附繕本）上訴時應提出委任律師或具
有律師資格之人之委任狀；委任有律師資格者，另應附具律師資
格證書及釋明委任人與受任人有民事訴訟法第466條之一第一項
但書或第二項（詳附註）所定關係之釋明文書影本。
中    華    民    國    95    年    8     月    10    日
                                  書記官  黃慶霽
附註：
民事訴訟法第四百六十六條之一（第一項、第二項）：
對於第二審判決上訴，上訴人應委任律師為訴訟代理人。但上訴
人或其他法定代理人具有律師資格者，不在此限。
上訴人之配偶、三親等內之血親、二親等內之姻親，或上訴人為
法人、中央或地方機關時，其所屬專任人員具有律師資格並經法
院認為適當者，亦得為第三審訴訟代理人。


司法院資訊處製作；財團法人民間司法改革基金會備份。
